【裁判字號】    92,判,1815
【裁判日期】    921225
【裁判案由】    土地增值稅
【裁判全文】
最  高  行  政  法  院  判  決                  九十二年度判字第一八一五號
    上  訴  人  屏東縣稅捐稽徵處
    代  表  人  乙○○
    被 上訴 人  甲○○
右當事人間因土地增值稅事件，上訴人不服中華民國九十一年四月十八日高雄高等行
政法院九十年度訴字第二一七八號判決，提起上訴，本院判決如左：
    主  文
上訴駁回。
上訴審訴訟費用由上訴人負擔。
    理  由
本件上訴人主張：被上訴人於系爭土地上超蓋農舍之事實，為其所不爭執，依財政部
八十一年七月二日臺財稅第八一○二二四三一二號函轉內政部八十一年五月二十七日
臺（八一）內地字第八一七三四九三號函略以：「．．．惟如其原興建農舍面積超出
建造執照核准興建面積者，則超額建築使用之土地似仍應依土地稅法上開規定予以處
罰。」，自屬行為時土地稅法第五十五條之二第三款所稱非依法令變更為非農業用地
使用之情事，上訴人依財政部七十九年十月二十九日臺財稅第七九○三七二四三三號
函釋規定補徵其稅款及加計利息並無不合，又上開財政部解釋函令依司法院釋字第三
十八號、第二八七號及第三五九號解釋並無違憲，且系爭補稅及加計利息案已具形式
上之確定力，按鈞院三十七年判字第四八九號判例意旨，被上訴人自無提起行政爭訟
之理由，從而，上訴人據以否准被上訴人退還系爭稅款及利息之處分，自無違誤。原
判決既違背行為時土地稅法第三十九條之二第一項、第五十五條之二第一項及稅捐稽
徵法第二十八條、第四十八條之一等相關規定，且亦違反司法院相關解釋及行政院農
業委員會、財政部、內政部之函釋規定，其判決顯屬違背法令。請將之廢棄等語。
被上訴人則以：被上訴人於民國八十一年三月二十六日向訴外人林武雄承買取得坐落
於屏東縣長治鄉○○段第五四五地號之農業用地，並經上訴人依行為時土地稅法第三
十九條之二第一項規定准予免徵土地增值稅在案。嗣上訴人於八十六年十月間，因清
查農地，而以八十六年十月二十二日八六屏府稅財字第七六八七四號函通知被上訴人
略以：如有不繼續耕作情事，應於文到二十日內辦理補繳原免徵土地增值稅款，如未
自動補繳稅款者，將依土地稅法第五十五條之二規定予以處罰等語。被上訴人因於八
十六年間有自行搭蓋鋼筋棚架情事而擔心受罰，遂於八十六年十二月十三日，向上訴
人申請改按一般案件核課土地增值稅，並依規定完納系爭土地增值稅款新臺幣（下同
）三六○、一三四元及應加計之利息一六二、二八三元。嗣因被上訴人認依法不須繳
納土地增值稅，遂於九十年七月二十六日，向上訴人申請退還前開已繳系爭土地增值
稅款及利息共五二二、四一七元，上訴人卻依據稅捐稽徵法第四十八條之一規定、財
政部七十九年十月二十九日臺財稅第七九○三七二四三三號函釋及引用財政部八十一
年七月二日臺財稅第八一○二二四三一二號函釋意旨，以被上訴人既有自行搭蓋鋼筋
棚架之事實，即屬符合不繼續耕作情事，乃以九十年八月一日（九○）屏稅財字第六
六八八二號函否准被上訴人之申請，惟依土地稅法第五條第一項第一款及行為時同法
第三十九條之二第一項第二項規定，土地增值稅之繳納，僅在土地有移轉之行為時（
有償），原土地所有權人始有繳納之義務。查被上訴人於八十一年三月二十六日，向
訴外人林武雄承買系爭農業用地，屬有償取得，然該系爭土地係作農業使用，依行為
時土地稅法第三十九條之二第一項規定准予免徵土地增值稅。又被上訴人於八十一年
三月二十六日承買系爭土地後，迄無再次移轉之行為，自不生繳納土地增值稅之問題
。縱稱被上訴人所加蓋鋼筋棚架所佔有之土地已變更為非農業使用，但依財政部八十
一年七月二日臺財稅第八一○二二四三一二號函解釋意旨，亦僅發生是否應依行為時
土地稅法第五十五條之二第一項第三款所規定「非依法令變更為非農業用地使用」，
而予以處罰之問題而已，究不能因此而責由現所有權人（即被上訴人）補繳納土地增
值稅。又被上訴人之所以向上訴人繳納土地增值稅，乃因上訴人引用財政部函釋，欲
依行為時土地稅法第五十五條之二規定予以處罰，被上訴人為免受較重之裁罰，始依
其通知函同意自動補繳土地增值稅款，則依稅捐稽徵法第二十八條規定，自可依法申
請退還。再者，依鈞院六十九年判字第一號判例亦明確指出土地有償移轉後，縱土地
增值稅係由取得土地所有權人申報並代為繳納，然該項土地增值稅之納稅義務人於稅
法上仍屬原土地所有權人。被上訴人雖於八十六年十二月十三日自動補繳系爭土地增
值稅款，然繳款書上則註明「納稅義務人」為林武雄，「代繳人」為被上訴人。被上
訴人既非系爭土地增值稅之納稅義務人，且無代原土地所有權人繳納系爭土地增值稅
之義務，其已繳納之系爭土地增值稅，核屬誤解法令所致。被上訴人依稅捐稽徵法第
二十八條之規定，請求上訴人退還被上訴人已繳納之稅款及利息，洵無不合，敬請駁
回上訴人之上訴等語，資為抗辯。
原審斟酌全辯論意旨及調查證據結果，以：按「土地增值稅之納稅義務人如左：一、
土地為有償移轉者，為原所有權人．．．。前項所稱有償移轉，指買賣、交換、政府
照價收買或徵收等方式之移轉。」土地稅法第五條定有明文。又按「納稅義務人對於
因適用法令錯誤或計算錯誤溢繳之稅款，得自繳納之日起五年內提出具體證明，申請
退還：逾期未申請者，不得再行申請。」為稅捐稽徵法第二十八條所明定。而「已納
之土地增值稅，倘發生退還情事，原則上應以繳款通知書上所載納稅義務人為退還之
對象；惟如該應退稅款，係由權利人向稽徵機關申請代繳有案，或權利人能提出證明
該項應退稅款，確係由權利人代為繳納並經稽徵機關查明屬實者，應准由代繳人辦理
切結手續後，退還代繳人。」亦經財政部於七十四年六月十二日臺財稅字第一七四五
一號函示在案。此函釋與稅捐稽徵法第二十八條規定意旨相符，自得予以適用。本件
被上訴人於八十一年三月二十六日，向訴外人林武雄承買取得坐落於屏東縣長治鄉○
○段第五四五地號之農業用地，並經上訴人依行為時土地稅法第三十九條之二第一項
規定准予免徵土地增值稅在案。嗣上訴人於八十六年十月間，因清查農地，而以八十
六年十月二十二日八六屏稅財字第七六八七四號函通知被上訴人：如有不繼續耕作情
事，應於文到二十日內辦理補繳原免徵土地增值稅款，如未自動補繳稅款者，將依土
地稅法第五十五條之二規定予以處罰等語。被上訴人因於八十六年間有自行搭蓋鋼筋
棚架情事而擔心受罰，遂於八十六年十二月十三日，向上訴人申請改按一般案件核課
土地增值稅，並依規定完納系爭土地增值稅款三六○、一三四元及加計之利息一六二
、二八三元，此有上訴人八十六年十月二十二日八六屏稅財字第七六八七四號函及土
地增值稅繳款書附於原處分卷可稽，並為兩造所不爭執。嗣被上訴人於九十年七月二
十六日，向上訴人申請退還前開已繳系爭土地增值稅款及利息五十二萬二千四百十七
元，而上訴人則依據稅捐稽徵法第四十八條之一規定、財政部七十九年十月二十九日
臺財稅第七九○三七二四三三號函釋：「取得免徵土地稅之農業用地，如有不繼續耕
作情事者，在未經檢舉及未經稽徵機關或財政部指定調查人員進行調查之前，自行申
請改按一般案件核課並補稅者，免依土地稅法第五十五條之二規定處罰。」及財政部
八十一年七月二日臺財稅第八一○二二四三一二號函釋意旨，以被上訴人既有自行搭
蓋鋼筋棚架之事實，即屬符合，不繼續耕作情事，乃以九十年八月一日（九○）屏稅
財字第六六八八二號函否准被上訴人之申請。惟查：土地增值稅之課稅目的，一方面
係基於量能課稅之原則，以維持租稅負擔公平，進而實現租稅正義；而另一方面則係
為了促使土地自然漲價利益歸公，以實現財富重分配的社會國家原則，並抑制土地炒
作投機，藉以達成土地資源合理利用之目標。至土地增值稅之納稅義務人，依土地稅
法第五條第一項第一款之規定，倘土地為有償移轉者，其義務人為原所有權人；蓋土
地出賣人於其土地所有權有償移轉時，其所獲得之買賣價金中，乃含有土地自然漲價
之利益，故向原所有權人課徵土地增值稅，不僅符合量能課稅原則，亦符合社會公平
原則。然政府基於農業政策之考量，為鼓勵農地農用，故將農地「移轉與自行耕作之
農民繼續耕作者」，特予以免徵土地增值稅之優惠，是行為時同法第三十九條之二第
一項復規定：「農業用地在依法作農業使用時，移轉與自行耕作之農民繼續耕作者，
免徵土地增值稅。」。其次，該免徵土地增值稅之土地，於變更為非農業使用時，其
有關土地增值稅之課徵，則需於再次為移轉行為時，始予計算應繳納之土地增值稅額
而予以課徵，此觀行為時同法第三十九條之二第二項規定：「．．．，免徵土地增值
稅之農業用地，於變更為非農業使用後再移轉時，應以其前次權利變更之日當期之公
告土地現值為原地價，計算漲價總數額，課徵土地增值稅。」自明。準此，土地增值
稅之繳納，僅在土地有移轉之行為時（有償），原土地所有權人始有繳納之義務。經
查，被上訴人於八十一年三月二十六日，向訴外人林武雄承買系爭農業用地，屬有償
取得，然該系爭土地係作農業使用，依行為時土地稅法第三十九條之二第一項規定准
予免徵土地增值稅。又被上訴人於八十一年三月二十六日承買系爭土地後，迄無再次
移轉之行為，則依前揭之說明，自不生繳納土地增值稅之問題。茲有疑義者，乃被上
訴人於八十六年間，另於系爭土地上搭蓋鋼筋棚架以作為採收椰子、堆放農具及停放
車輛之場所，不惟為被上訴人所自陳，亦有被上訴人提出之照片可參，則姑不論其所
搭蓋之鋼筋棚架是否為與農業經營不可分離之一部分，縱稱被上訴人所加蓋鋼筋棚架
所佔有之土地已變更為非農業使用，則依財政部八十一年七月二日臺財稅第八一○二
二四三一二號函釋意旨，亦僅發生是否應依行為時土地稅法第五十五條之二第一項第
三款所規定「非依法令變更為非農業用地使用」，而予以處罰之問題，究不能因此而
責由原土地出賣人或現所有權人補繳納土地增值稅。固然，財政部七十九年十月二十
九日臺財稅第七九○三七二四三三號函釋指稱取得免徵土地稅之農業用地，如有不繼
續耕作情事者，在未經檢舉及未經稽徵機關或財政部指定調查人員進行調查之前，自
行申請改按一般案件核課並補稅者，免依行為時土地稅法第五十五條之二規定處罰，
然此項權宜之處理方式，現使用土地之人雖可因此免受原免徵土地增值稅額二倍之罰
鍰（行為時土地稅法第五十五條之二參照），而僅補繳原免徵之土地增值稅，相較之
下，對現使用土地之人反而有利，惟此項作為，顯然不當扭曲土地增值稅需於發生移
轉時，始有繳納義務之法律規定，核與行政機關依法行政之原則即有違背。被上訴人
於八十六年間自行於系爭土地上搭蓋鋼筋棚架使用，因擔心受到裁罰，遂於接獲上訴
人八十六年十月二十二日八六屏稅財字第七六八七四號通知函後，即於同年十二月十
三日向上訴人申請改按一般案件核課土地增值稅，並依規定完納系爭土地增值稅款三
六○、一三四元及加計之利息一六二、二八三元。然細觀被上訴人之所以向上訴人繳
納土地增值稅，歸其原因，乃係因上訴人引用財政部上揭函釋，欲依行為時土地稅法
第五十五條之二規定予以處罰，被上訴人為免受較重之裁罰，始依通知函之教示，同
意自動補繳土地增值稅款。是被上訴人所為，顯然係因上訴人援引財政部函釋之誤導
所致，核與行為時之相關法律規定不合，則依稅捐稽徵法第二十八條規定，自可依法
申請退還。而上訴人以被上訴人繳納系爭之土地增值稅係其自行繳納，而拒絕退還，
所持法律見解，即有可議。再者，土地有償移轉後，縱土地增值稅係由取得土地所有
權人申報並代為繳納，則該項土地增值稅之納稅義務人於稅法上仍屬原來之土地所有
權人。經查，本件被上訴人雖於八十六年十二月十三日自動補繳系爭土地增值稅款，
然繳款書上則註明「納稅義務人」為林武雄，「代繳人」為甲○○（即本件被上訴人
），被上訴人既非本件系爭土地增值稅之納稅義務人，且無代原土地所有權人繳納系
爭土地增值稅之義務，其已繳納之系爭土地增值稅，核屬誤解法令所致。被上訴人依
稅捐稽徵法第二十八條之規定，請求上訴人退還已繳納之稅款及利息，洵無不合。爰
將訴願決定及原處分均予撤銷，並依被上訴人之請求，判決命上訴人應作成退還被上
訴人已繳納之土地增值稅款及利息計五十二萬二千四百十七元之行政處分。經核並無
違誤。上訴意旨雖執陳詞謂被上訴人於系爭土地上超蓋農舍之事實，為其所不爭，依
財政部八十一年七月二日臺財稅第八一○二二四三一二號函轉內政部八十一年五月二
十七日臺（八一）內地字第八一七三四九三號函略以：「．．．惟如其原興建農舍面
積超出建造執照核准興建面積者，則超額建築使用之土地似仍應依土地稅法上開規定
予以處罰。」，自屬行為時土地稅法第五十五條之二第三款所稱非依法令變更為非農
業用地使用之情事，上訴人依財政部七十九年十月二十九日臺財稅第七九○三七二四
三三號函釋規定補徵其稅款及加計利息並無不合云云。但查被上訴人既非系爭土地增
值稅之納稅義務人，且無代原土地所有權人繳納系爭土地增值稅之義務，其已繳納之
系爭土地增值稅，應屬誤解法令所致。被上訴人依稅捐稽徵法第二十八條之規定，請
求上訴人退還已繳納之稅款及利息，洵非無據。原判決因而撤銷訴願決定及原處分，
並命上訴人應作成退還系爭稅款及利息之行政處分，並無任何違背法令之情事。上訴
意旨仍執其個人主觀之法律見解，指摘原判決不當，聲明將之廢棄，自難認為有理由
，應予駁回。
據上論結，本件上訴為無理由，爰依行政訴訟法第二百五十五條第一項、第九十八條
第三項前段，判決如主文。
中    華    民    國    九十二      年      十二      月    二十五      日
                    最 高 行 政 法 院  第 五 庭
                                審 判 長 法  官      徐  樹  海
                                         法  官      黃  璽  君
                                         法  官      鄭  淑  貞
                                         法  官      林  家  惠
                                         法  官      林  茂  權
右  正  本  證  明  與  原  本  無  異
                                         法院書記官  陳  盛  信
中    華    民    國    九十二      年      十二      月    二十六      日


司法院資訊處製作；財團法人民間司法改革基金會備份。
